臺灣嘉義地方法院民事判決　　　　　　　　 99年度訴字第3號
原　　　告　張燿弼
訴訟代理人　林進瑞
被　　　告　郭耀文
訴訟代理人　林金得
被　　　告　郭秀花
　　　　　　許文和
兼上列二人
訴訟代理人　郭秀琴
上列當事人間分割共有物事件，本院於民國100年2月10日言詞辯
論終結，判決如下：
    主  文
兩造共有坐落嘉義縣中埔鄉○○段六四四地號土地，地目建，面
積○．一五八三一五公頃，分割為如附圖一所示：編號Ａ部分面
積○．○三九五七八公頃土地分歸原告取得；編號Ｂ部分面積○
．○三九五七九公頃土地分歸被告郭耀文取得：編號Ｃ部分面積
○．七九一五八公頃土地分歸被告郭秀花、許文和及郭秀琴取得
，並按原應有部分比例保持共有。
原告應補償被告郭秀花、許文和及郭秀琴新台幣拾柒萬壹仟貳
佰貳拾伍元；被告郭耀文應補償被告郭秀花、許文和及郭秀琴新
台幣肆拾玖萬捌仟陸佰貳拾伍元。
訴訟費用由兩造各依附表一所示原應有部分比例負擔。
    事實及理由
壹、程序方面：
    被告郭耀文經合法通知，未於最後言詞辯論期日到場，核無
    民事訴訟法第386 條各款所列情形，爰依原告之聲請，由其
    一造辯論而為判決。
貳、實體方面：
一、原告起訴主張：
    本件如附表一所示土地（下稱系爭土地）為兩造所共有，應
    有部分如附表一所示，兩造間就系爭土地並無不分割之契約
    ，亦無因物之使用目的不能分割之情形，惟因無法協議決定
    分割之方法，爰依法請求裁判分割，分割方法如附圖一所示
    ，如分割後土地有價值不一之差異，原告同意依鑑定結果互
    相補償等語。並聲明：(一)兩造共有如附表一所示之土地分割
    如附圖一所示。(二)訴訟費用由兩造各依應有部分比例負擔。
二、被告答辯則以：
(一)被告郭秀花、許文和及郭秀琴：
    對於系爭土地同意分割，惟原告所提分割方案將使被告等面
    臨較窄之出路，且位屬裡地，更甚者該部分現遭第三人占有
    使用中，爰主張如附圖二所示之分割方案，且被告等人分割
    後仍願保持共有，亦願就鑑定結果為補償等語。
(二)被告郭耀文雖未於最後言詞辯論期日到場，惟據其先前到庭
    之陳述表示：同意原告所提如附圖一所示之分割方案等語。
三、本院之判斷：
(一)按「各共有人，除法令另有規定外，得隨時請求分割共有物
    。但因物之使用目的不能分割或契約訂有不分割之期限者，
    不在此限」、「共有物之分割，依共有人協議之方法行之。
    分割之方法不能協議決定，或於協議決定後因消滅時效完成
    經共有人拒絕履行者，法院得因任何共有人之請求，命為下
    列之分配：一、以原物分配於各共有人。但各共有人均受原
    物之分配顯有困難者，得將原物分配於部分共有人。二、原
    物分配顯有困難時，得變賣共有物，以價金分配於各共有人
    ；或以原物之一部分分配於各共有人，他部分變賣，以價金
    分配於各共有人。以原物為分配時，如共有人中有未受分配
    ，或不能按其應有部分受分配者，得以金錢補償之。以原物
    為分配時，因共有人之利益或其他必要情形，得就共有物之
    一部分仍維持共有。共有人相同之數不動產，除法令另有規
    定外，共有人得請求合併分割」，民法第823條第1項、第82
    4條第1項至第5 項分別定有明文。經查：原告主張系爭土地
    為兩造所共有，共有人間並未訂有不分割之契約，系爭土地
    亦無因使用目的而不能分割之情事，且共有人間就土地分割
    復未能達成協議等情，為被告等人所不爭執，且經原告提出
    土地所有權狀（本院卷第6頁）、地籍圖謄本（本院卷第7頁
    ）及土地登記謄本（本院卷第8至9頁、19頁、24頁）為憑，
    自屬可採，是原告請求本院為裁判分割，於法有據。
(二)按共有物之分割，以原物為分配時，因共有人之利益或其他
    必要情形，得就共有物之一部分仍維持共有，民法第824 條
    第4項定有明文。查被告郭秀花、許文和及郭秀琴等3人表示
    就分割後取得之土地，願由被告3 人繼續保持共有，以免土
    地細分，揆諸上揭法律規定，自無不合，應予准許。
(三)就系爭土地之分割方法，有原告主張如附圖一分割方案及被
    告郭秀花、許文和及郭秀琴等3 人所提出如附圖二分割方案
    ，茲就兩造所提出之分割方案，審酌如下：
  １、系爭土地西方及南方分別面臨私設道路，西側道路寬度約
      3.5公尺，南側道路寬度最大處約7.8公尺，對外聯絡通行
      尚稱便利。又系爭土地雖在北側及東南側等處搭建有屋齡
      超過4、50 年以上木造房屋，然均由第三人占有使用，兩
      造均未使用系爭土地各情，為兩造所不爭執，並經本院會
      同地政人員履勘現場查證屬實，有勘驗筆錄1 份（本院卷
      89、90頁）及系爭土地使用現況照片數份（本院卷第33至
      39頁及第79至82頁）附卷可參，且經囑託嘉義縣水上地政
      事務所人員繪製複丈成果圖1件在卷可憑。
  ２、本院參諸系爭土地上木造房屋建造時間均已逾40年以上，
      且皆非由兩造占有使用，是本件分割土地時自毋庸審酌地
      上物坐落情形，而應盡量完整方正分割系爭土地，並使各
      筆土地均有對外聯絡道路，以充份發揮土地分割後價值，
      以符合全體共同人之利益。本此，本院審酌原告所主張如
      附圖一分割方案，將系爭土地分割成3 筆土地，其中編號
      Ｃ之北方土地分配由被告郭秀花、許文和及郭秀琴取得，
      並依原應有部分比例保持共有；編號Ｂ之西南側土地由被
      告郭耀文取得；編號Ａ之東南側土地由原告取得，分割後
      各筆土地之形狀均稱完整方正，可充份保持土地價值，且
      均面臨道路得獨立對外通行，可維持土地分割後之最大經
      濟效益等一切情狀，認原告所提出如附圖一分割方案，符
      合系爭土地分割之整體效益及共有人全體之利益，應可採
      取。
  ３、次按法院裁判分割共有物，除應斟酌各共有人之利害關係
      ，及共有物之性質外，尚應斟酌共有物之價格，倘共有人
      中有不能按其應有部分受分配，或所受分配之不動產，其
      價格不相當時，法院非不得命以金錢補償之（參照最高法
      院57年臺上字第2117號判例意旨參照）。系爭土地分割如
      附圖一分割方案後，由於原告及被告郭耀文分別取得編號
      Ａ及Ｂ兩地，該兩筆土地之臨路條件，顯然較被告郭秀花
      、許文和及郭秀琴等人所分得編號Ｃ土地為佳，足認分割
      後各共有人受分配之土地，其價格顯不相當，宜以金錢互
      為補償。嗣經本院囑託鄉城科技不動產估價師事務所進行
      鑑定結果，經該事務所綜合考量土地產權、土地位置、近
      鄰土地利用情形、公共設施概況及交通運輸等條件後，勘
      估出系爭土地一般合理市場價格，並採用比較法與土地開
      發分析法分別評估其土地正常價格，再以加權平均方式，
      決定土地最適正常價格結果，認為：採取附圖一分割方案
      ，原告分配Ａ地應補償被告郭秀花、許文和及郭秀琴新台
      幣（下同）371,225 元、被告郭耀文分配Ｂ地應補償被告
      郭秀花、許文和及郭秀琴498,625 元等情，有上開不動產
      鑑估報告書附卷可參（本院卷第147 頁），而兩造對上開
      鑑定補償金額結果，亦當庭表示無意見（本院卷第156 頁
      ），故本院認上開金錢補償價額堪認適當，爰就被告郭秀
      花、許文和及郭秀琴應受補償金額分配如附表二所示。
  ４、至於被告郭秀花、許文和及郭秀琴等人所提出如附圖二分
      割方案，分割後各筆土地固然均面臨道路，可獨立對外通
      行，但被告郭秀花、許文和及郭秀琴主張受分配位置獨占
      面臨南側較寬道路之土地，對其他共有人已有不公，且各
      筆土地分割後均呈東西走向之長方形土地，顯然不符全體
      共有人之利益，且無法發揮土地最大經濟價值，是本院認
      原告所主張如附圖一分割方案顯較被告郭秀花、許文和及
      郭秀琴等人所提出如附圖二分割方案為可採。
  ５、準此，本院審酌系爭土地目前使用情形、建物現況、分割
      後各筆土地之臨路條件、土地形狀及最大經濟效用等因素
      ，暨分割後各共有人所受分配之土地，其價格不相當時，
      宜以金錢補償等情，認原告主張如附表一所示之分割方案
      為可採，惟因各共有人受分配土地之價格不相當，故原告
      及被告郭耀文應就分配價值較高之如附表一編號Ａ、Ｂ土
      地部分，分別以金錢補償被告郭秀花、許文和及郭秀琴等
      人如附表二所示。
四、綜上所述，本院認系爭土地應予分割，並審酌系爭土地目前
    使用情形、建物現況、分割後各筆土地之臨路條件及分割後
    土地能否發揮最大經濟效用等一切情狀，認原告主張如附圖
    一所示分割方案最符合土地分割之經濟效用及共有人全體之
    利益，堪認係適當、公允之分割方法。從而，原告本於共有
    人之資格，起訴請求就系爭土地准予分割，即屬正當，應予
    准許，爰判決如主文第1 項所示，且因分割後各共有人所受
    分配之土地，其價格並不相當，故另就原告及被告郭耀文應
    以金錢補償被告郭秀花、許文和及郭秀琴等3 人部分，併判
    決如主文第2項所示。
五、訴訟費用之負擔：按因共有物分割、經界或其他性質上類似
    之事件涉訟，由敗訴當事人負擔訴訟費用顯失公平者，法院
    得酌量情形，命勝訴之當事人負擔其一部，民事訴訟法第80
    條之1 定有明文。查本件雖認原告之主張為有理由，而准予
    分割系爭土地，惟分割共有物之訴，係合兩造之必要共同訴
    訟，但被告之應訴實因訴訟性質所不得不然，故所為抗辯自
    為伸張或防衛權利所必要，是以本院認本件之訴訟費用應由
    兩造按其應有部分之比例分擔，較為公允，爰諭知如主文第
    3項所示。
六、據上論結，本件原告之訴為有理由，依民事訴訟法第78條、
    第85第1項但書、第80條之1及第386條，判決如主文。
中    華    民    國    100    年    2    月    24    日
                  民一庭法  官  周俞宏
以上正本係照原本作成
如對本判決上訴須於判決送達後20日內向本院提出上訴狀
如委任律師提起上訴者，應一併繳納上訴審裁判費。
中    華    民    國    100    年    2    月    24    日
                            書記官  劉怡欣
附表一
┌────┬──────────────┬────┬──┬───┐
│土地坐落│共有人及應有部分比例        │面積（平│地目│使用  │
│位置    │                            │方公尺）│    │分區  │
├────┼──────────────┼────┼──┼───┤
│嘉義縣中│(一)原告張燿弼：12分之3     │1,583.15│建  │鄉村區│
│埔鄉護生│(二)被告郭耀文：4分之1      │        │    │      │
│段644地 │(三)被告郭秀琴：6分之1      │        │    │      │
│號      │(四)被告郭秀花：6分之1      │        │    │      │
│        │(五)被告許文和：6分之1      │        │    │      │
└────┴──────────────┴────┴──┴───┘
附表二（附圖一分割方案應找補之金額，計價單位均為新台幣）
┌───┬──────┬──────────┬────────────┐
│      │應補償金額  │補償義務人及補償金額│  受補償人及受補償金額  │
├───┼──────┼──────────┼────────────┤
│附圖一│869,850元   │(一)原告張燿弼：    │被告郭秀花、郭秀琴、許文│
│方案  │            │    371,225元       │和：869,850元           │
│      │            │(二)被告郭耀文：    │                        │
│      │            │    498,625元       │                        │
└───┴──────┴──────────┴────────────┘